---
title: "ActividadEnClase_1_ABC_A01286389"
author: "Marcelo Treviño Velazquez"
date: "2025-03-27"
output: html_document
---

```{r setup, include=FALSE}
knitr::opts_chunk$set(echo = TRUE)
```

# 1. Crear un vector x con los datos 10, 11, 13, −1, 6,3

```{r}
# ---- Creación de vector llamado x ----
x = c(10, 11, 13, -1, 6, 3)
```


# 2. Calcula estadísticas simples de x. Calcular la media, la desviación estándar y la varianza. Crear
un objeto (vector) con el nombre est.x en el que guardar los 3 estadísticos.

```{r}
# ---- media de x ----
medX <-  mean(x)

# ---- desviación estándar de x ----
desvestX <- sd(x)

# ---- varianza de x ----
varianzX <- var(x)

est.x = c(medX, desvestX, varianzX)
cat(est.x)

```


# 3. Escribe un programa R para crear una secuencia de números del 20 al 50 y encuentre la media
de los números del 20 al 60 y la suma de los números del 51 al 91. Tip: utiliza las funciones de R.
```{r}
# ---- Creación de el vector del 1 al 100 ----
VEC <- c(1:100)

# ---- Secuencia de números del 20 al 50 ----
Sec_20_al_50 <- VEC[20:50]

cat("La secuencia de números del 20 al 50:",Sec_20_al_50,"\n")

# ---- media de los números del 20 al 60 ----
media_20_al_60 <- mean(VEC[20:60])

cat("La media de los números del 20 al 60 es",media_20_al_60,"\n")

# ---- Suma de los números del 51 al 91 ----
suma_51_al_91 <- sum(VEC[51:91])

cat("La suma de los números del 51 al 91 es",suma_51_al_91,"\n")


```


#4
```{r}

# Usando sample para generar 10 números aleatorios entre -100 y 50
vector_aleatorio <- sample(-100:50, 10, replace = TRUE)
print(vector_aleatorio)

```


#5

```{r}
# Crear un vector para almacenar los números de Fibonacci
fb <- numeric(10)
fb[1] <- fb[2] <- 1

# Usar un bucle for para calcular el resto de los números de Fibonacci
for (i in 3:10) {
  fb[i] <- fb[i - 1] + fb[i - 2]
}
print(fb)



```

#6

```{r}
# Definir los dos vectores
vector1 <- c(10, 20, 30, 4, 50, -60)
vector2 <- c(10, 20, 30, 4, 50, -60)

# Encontrar el valor máximo y mínimo para el primer vector
max_val1 <- max(vector1)
min_val1 <- min(vector1)

# Encontrar el valor máximo y mínimo para el segundo vector
max_val2 <- max(vector2)
min_val2 <- min(vector2)

# Mostrar los resultados
print("Para el primer vector:")
print(paste("Máximo:", max_val1))
print(paste("Mínimo:", min_val1))

print("Para el segundo vector:")
print(paste("Máximo:", max_val2))
print(paste("Mínimo:", min_val2))

```

# 7. Función para multiplicar dos vectores

```{r}
multiplica <- function(a, b) {
  return(a * b)
}
print(multiplica(c(10, 20), c(3, 4)))  # Resultado: 30 80
```



# 8. Función para contar un valor específico

```{r}
cuenta <- function(v, valor) {
  return(sum(v == valor))
}
print(cuenta(c(10, 20, 10, 7, 24, 7, 5), 7))  # Resultado: 2
```



# 9. Función para extraer cada enésimo elemento de un vector
```{r}
enesimo <- function(v, n) {
  return(v[seq(1, length(v), by = n)])
}
v <- 1:100
print(enesimo(v, 5))  # Resultado: 1 6 11 16 ...
```

