---
title: "ADN en R"
author: "Marcelo Treviño Velazquez"
date: "`r Sys.Date()`"
output: html_document
---

```{r setup, include=FALSE}
knitr::opts_chunk$set(echo = TRUE)
```

En la sesión de hoy revisaremos como crear secuencias de ADN y como analizar ls características generales de estas.
Recuerda que una secuencia de ADN se crea a partir de nucleótidos trifosfatafos, el orden de los nucleótidos determinará la función de la secuencia del ADN.

Escribamos una función para crear secuencias de ADN con una longitud n determinada por el usuario con la función readline.

```{r}
n <- readline(prompt="Ingrese la lingitud del ADN: ")

bases_n <- c("A","T","G","C")

crear_sec <- function(bases_n,n){
  return(sample(bases_n,n,replace=TRUE)) #Función de sample te da los valores aleatoreos
  
}
sec1 <- crear_sec(bases_n,n)
sec1
#¿Cantidad de nucleotidos?

total_b <- function(x){
  return(length(x)*2)
}

size <- total_b(sec1)
size

```

```{r}
n <- as.integer(readline(prompt="Ingrese la longitud del ADN: "))
bases_n <- c("A", "T", "G", "C")

crear_sec <- function(bases_n, n) {
  return(sample(bases_n, n, replace=TRUE)) # Función de sample te da los valores aleatorios
}

sec_ADN <- crear_sec(bases_n, n)

porcentaje <- function(ADN) {
  A <- 0
  t <- 0
  C <- 0
  G <- 0
  
  for (i in 1:length(ADN)) {
    if (ADN[i] == "A") {
      A <- A + 1
    } else if (ADN[i] == "T") {
      t <- t + 1
    } else if (ADN[i] == "C") {
      C <- C + 1
    } else if (ADN[i] == "G") {
      G <- G + 1
    }
  }
  
  print("Porcentaje de Adenina: ")
  print((A / length(ADN)) * 100)
  print("Porcentaje de Timina: ")
  print((t / length(ADN)) * 100)
  print("Porcentaje de Citosina: ")
  print((C / length(ADN)) * 100)
  print("Porcentaje de Guanina: ")
  print((G / length(ADN)) * 100)
}

porcentaje(sec_ADN)
```

