---
title: "Graficacion de alineamiento"
author: "Francisco Ricardo Rodriguez Recio"
date: "2025-04-21"
output: html_document
---


El siguiente código es una demostración de la evolución molecular de la hemoglobina con una pequeña comparativa

## **El objeto `"phylo"` en R**
Ahora instalaremos paquetes críticos (ape, phangorn, phytools, geiger entre otros). El paquete principal más importante para las filogenias en R se llama "ape", que significa Análisis de Filogenética y Evolución en R. El paquete lo puedes consultar en: [APE](http://ape-package.ird.fr/)

```{r}

install.packages("remotes")
install.packages("adegenet")

remotes::install_github("GuangchuangYu/treeio")
BiocManager::install("ggtree")
BiocManager::install("DECIPHER")
BiocManager::install("S4Vectors")
BiocManager::install("seqmagick")
BiocManager::install("ggmsa")
install.packages("ape")
install.packages("phangorn")
install.packages("phytools")
install.packages("geiger")
install.packages("viridis")


# cargar información
library(ape)
library(phangorn)
library(phytools)
library(geiger)
library(seqinr)
library(adegenet)
library(ggtree)
library(DECIPHER)
library(viridis)
library(ggmsa)
library(ggplot2)
library(Biostrings)

```

```{r}
hemoglobina <- c(humano ="NM_000517.6", chimpance = "NM_001042627.1", caballo = "NM_001085431.1",
                 topo = "NM_001281855.1",elefante = "NM_001280884.1", anfibio = "NM_001142252.1")

hemoglobina_sequences <- ape::read.GenBank(hemoglobina) #concección a GenBank para obtener secuencias de nt

str(hemoglobina_sequences)

hemoglobina_sequences[1]
attributes(hemoglobina_sequences) #ver que atributos tiene la lista virus_sequence

names(hemoglobina_sequences) <- names(hemoglobina) #ajustar numero de acceso por nombre común
attr(hemoglobina_sequences, "names") 

dir.create("hemoglobina_fasta")
getwd()
setwd("C:/Users/mtrev/R/Análisis de Biología computacional/hemoglobina_fasta")
getwd()
ape::write.dna(hemoglobina_sequences,  file ="hm_seqs.fasta", format = "fasta", append =
FALSE, nbcol = 6, colsep = " ", colw = 10)

list.files(getwd())
```


5. Cargamos la secuencias:
```{r}

hm_seq_not_align <- Biostrings::readDNAStringSet("hemoglobina_fasta/hm_seqs.fasta", format = "fasta")
hm_seq_not_align
```

# Genómica Comparativa

Se define como genómica comparativa al **estudio de la relación entre la estructura y la función del genoma** en diferentes especies. Esto nos ayuda a comprender de forma detallada la relación de las especies a un nivel genético.


_La comparación de secuencias es una de las actividades fundamentales en el análisis de datos biológicos._

Al comparar secuencias genómicas, podemos describir a un nivel molecular las diferencias o similitudes que existen entre las especies. Adicionalmente, nos permiten observar los cambios evolutivos que ocurrieron entre las especies ya sea para crear especes nuevas o únicas o para determinar los genes que se conservaron.

Hay que recordar que el tamaño del genoma no se correlaciona con el estado evolutivo, ni el número de genes es proporcional a este.


Estas comparativas se pueden realizar en el ADN, ARN, proteínas y regiones reguladoras para inferir cómo ha actuado la selección natural _(evolución)_ sobre estos elementos a través del tiempo, estas selecciones las podemos englobar en los siguientes rublos:

1 . **Todos aquellos elementos genéticos responsables de las similitudes deberán conservarse en el tiempo (selección estabilizadora).**

2.  **Todos los elementos responsables de las diferencias entre especies deberán ser divergentes (selección positiva).** 

3.  **Todos los ementos que no sean importantes para el éxito evolutivo del organismo no estarán conservados (selección neutral). **


6. Alineamiento de las secuencias:
Un alineamiento múltiple de secuencias es un alineamiento de más de dos secuencias. Estas secuencias, como en el caso de los alieamientos por parejas pueden ser ADN, ARN o proteína.
Las aplicaciones más habituales de los alineamientos múltiples son:
* la reconstrucción filogenética,
* el análisis estructural de proteínas,
* la búsqueda de dominios conservados y
* la búsqueda de regiones conservadas en promotores.
En todos los casos los algoritmos de alineamiento múltiple asumen que las secuencias que estamos alineando descienden de un antepasado común y lo que intentamos hacer es alinear las posiciones homólogas.





# Alineamiento de secuencias

```{r}
#Orienta las secuencias de nucleótidos (misma dirección y complementariedad con referencia.

hm_seq_not_align <- DECIPHER::OrientNucleotides(hm_seq_not_align)

#Alinea la secuencia de nucleotidos del archivo
hm_seq_align <- DECIPHER:: AlignSeqs(hm_seq_not_align)

#Los alineamiento con DECIPHER toman como referencia la primer secuencia que este en el archivo FASTA y sobre esta realizan el alineamiento total.

```


# Visualización y almacenamiento del alineamiento 
```{r}
DECIPHER::BrowseSeqs(hm_seq_align, highlight=1) #resaltar primer secuencia
Biostrings::writeXStringSet(hm_seq_align, file="hm_seq_align.fasta")
```

# Visualización del alineamiento en R 


```{r}
#herramienta ggmsa de exploración de alineamientos multiples de DNA, proteinas y RNA
ggmsa(hm_seq_not_align, 420, 480, color = "Chemistry_NT", seq_name = TRUE)
#ggmsa(alineamiento, inicio, fin, color)
```





## PROXIMA SESIÓN 

#arboles filogeneticos 

La distancia filogenética mide el grado de separación entre dos organismos o sus genomas a escala evolutiva, la podemos expresar como el número de cambios de secuencia acumulados, el número de años o el número de generaciones. Las distancias suelen representarse en árboles filogenéticos.

Cuanto más distante sea el parentesco entre dos organismos, menor será la similitud de secuencias o las características genómicas compartidas que se detecten entre ellos. Por lo tanto, solo se puede obtener información general sobre las clases de genes compartidos mediante comparaciones genómicas a distancias filogenéticas muy largas (por ejemplo, más de mil millones de años desde su separación). A distancias tan grandes, el orden de los genes y las firmas de las secuencias que regulan su transcripción rara vez se conservan.



# Matrices de distancia 
```{r}
#cargar archivo
hm_aligned <- seqinr::read.alignment("hm_seq_align.fasta", format = "fasta")

#matriz de distancias para representar las distancias entre las bases
matriz_distancia <- seqinr::dist.alignment(hm_aligned, matrix = "similarity")
```

# Visualización de la matriz de distancia: donde sombras más oscuras de gris significan una mayor distancia
```{r}
temp <- as.data.frame(as.matrix(matriz_distancia))
table.paint(temp, cleg=0, clabel.row=.5, clabel.col=.5) + scale_color_viridis()
```
# Crear un árbol que muestre la evolución molecular de la hemoglobina con el paquete ape:
```{r}
hm_tree <- ape::nj(matriz_distancia) #empleamos un árbol de neighbor-joining
class(hm_tree) 
hm_tree <- ape::ladderize(hm_tree)
```

# Crear un gráfico que muestre el árbol y la evolución de las secuencias
```{r}
plot(hm_tree, cex = 0.6)
title("Molecular evolution of mammalian hemoglobin")

```

# Gráfico con ggtree que es parte de ggplot:


```{r}
str(hm_tree)
ggtree(hm_tree)
#explorar opciones
#para agregar labels o tipslab agregar + geom_tiplab()
ggtree(hm_tree ) + geom_tiplab()

```

# Combina el árbol filogenético con el alineamiento de las secuencias:
```{r}
#ggtree esta diseñado para la visualización y anotación de árboles filogenéticos y otras estructuras similares a árboles con sus datos de anotación.
plot_hm <- ggtree(hm_tree ) + geom_tiplab() #agregar etiqueta de punta a un arbol

data = ggmsa::tidy_msa(hm_seq_not_align, 420, 480) #Seleccion de zona de interes
plot_hm + geom_facet(geom = geom_msa, data = data,  panel = 'msa', color = "Chemistry_NT") +
    xlim_tree(1) #establecer límites del eje x especialmente para el panel de árbol


```





